臺灣基隆地方法院民事裁定  
110年度消債職聲免字第3號
債  務  人  周月鳳  

代  理  人  趙興偉律師
債  權  人  合作金庫資產管理股份有限公司

法定代理人  蔡見興  
代  理  人  劉獻文  
債  權  人  邵保銘  
            勞動部勞工保險局

法定代理人  鄧明斌  
代  理  人  呂立棋  
債  權  人  滙誠第一資產管理股份有限公司

法定代理人  莊仲沼  

債  權  人  新加坡商艾星國際有限公司台灣分公司

法定代理人  曾慧雯  


上列當事人間因消費者債務清理條例職權免責事件，本院裁定如
下：
    主  文
債務人周月鳳不予免責。
    理  由
一、按法院為終止或終結清算程序之裁定確定後，除別有規定外
    ，應以裁定免除債務人之債務；法院裁定開始清算程序後，
    債務人有薪資、執行業務所得或其他固定收入，扣除自己及
    依法應受其扶養者所必要生活費用之數額後仍有餘額，而普
    通債權人之分配總額低於債務人聲請清算前2 年間，可處分
    所得扣除自己及依法應受其扶養者所必要生活費用之數額者
    ，法院應為不免責之裁定，但債務人證明經普通債權人全體
    同意者，不在此限；債務人有下列各款情形之一者，法院應
    為不免責之裁定，但債務人證明經普通債權人全體同意者，
    不在此限：㈠於7年內曾依破產法或本條例規定受免責；㈡隱
    匿、毀損應屬清算財團之財產，或為其他不利於債權人之處
    分；㈢捏造債務或承認不真實之債務；㈣聲請清算前2 年內，
    因消費奢侈商品或服務、賭博或其他投機行為，所支出之總
    額逾該期間可處分所得扣除自己及依法應受其扶養者所必要
    生活費用之半數，或所負債務之總額逾聲請清算時無擔保及
    無優先權債務之半數，而生開始清算之原因；㈤於清算聲請
    前1 年內，已有清算之原因，而隱瞞其事實，使他人與之為
    交易致生損害；㈥明知已有清算原因之事實，非基於本人之
    義務，而以特別利於債權人中之1 人或數人為目的，提供擔
    保或消滅債務；㈦隱匿、毀棄、偽造或變造帳簿或其他會計
    文件之全部或一部，致其財產之狀況不真確；㈧故意於財產
    及收入狀況說明書為不實之記載，或有其他故意違反本條例
    所定義務之行為；債務人有前條各款事由，情節輕微，法院
    審酌普通債權人全體受償情形及其他一切情狀，認為適當者
    ，得為免責之裁定，消費者債務清理條例（下稱消債條例）
    第132條、第133條及第134條、第135條分別定有明文。又消
    債條例之立法目的，在於使陷於經濟上困境之消費者，得分
    別情形依該條例所定重建型債務清理程序（更生）或清算型
    債務清理程序（清算）清理債務，藉以妥適調整其與債權人
    及其他利害關係人之權利義務關係，保障債權人之公平受償
    ，並謀求消費者經濟生活之更生機會，從而健全社會經濟發
    展；消費者依清算程序清理債務，於程序終止或終結後，為
    使其在經濟上得以復甦，以保障其生存權，除另有上述消債
    條例第133條、第134條所規定不予免責之情形外，就債務人
    未清償之債務原則上採免責主義（消債條例第1條、第132條
    立法目的參照）。
二、查債務人因有不能清償債務情事，於民國108年6月12日向本
    院聲請清算，依消債條例施行細則第42條之1規定，視其聲
    請為法院調解之聲請，未能成立調解，並於108年9月23日向
    本院聲請清算，經本院以108年度消債清字第24號裁定自108
    年12月3日下午5時起開始清算程序，本院司法事務官以108 
    年度司執消債清字第23號清算事件進行清算程序，調查結果
    ，債務人之清算財團財產為金融機構存款新臺幣（下同）2,
    888元，及中國人壽保險股份有限公司之保單解約金8,610元
    （見108年度司執消債清字第23號卷宗第207頁），由債務人
    提出現金合計11,498元，依本院於109年10月8日製作而於同
    年月12日公告確定之分配表，按債權比率分配予全體人債權
    人確定，而於110年3月30日裁定清算程序終結等情，業經本
    院核閱上開卷宗屬實，本院應依職權審酌債務人是否有消債
    條例第133條、第134條所定應為不免責裁定之情形。
三、經本院依消債條例第136條規定，通知全體債權人及債務人
    於110年5月13日下午4時15分到場陳述意見：
  ㈠債權人合作金庫資產管理股份有限公司具狀陳稱：債務人於
    消費之際未審慎評估自身還款能力，恣意消費以致負債，卻
    聲請清算意圖免除債務，故不同意免責。
  ㈡債權人滙誠第一資產管理股份有限公司、新加坡商艾星國際
    有限公司台灣分公司具狀陳稱：債務人於清算程序中並未說
    明是否有申請失業補助、低收入戶補助或職業訓練補助等政
    府相關補助，無從判斷債務人是否有不免責事由，請法院職
    權調查並判斷債務人有無消債條例第133條、第134條之不免
    責事由。 
  ㈢債權人勞動部勞工保險局到場陳稱：債務人是向勞動部勞工
    保險局申請勞工紓困貸款，依照勞工保險條例第29條第6項
    規定不適用消債條例有關債務免責之規定，故不同意聲請人
    免責。
  ㈣債權人邵保銘未具狀表示意見，亦未到場陳述意見。
  ㈤債務人具狀並到庭陳稱：債務人於開始清算程序後至110年4
    月30日止，每月收入為30,000元，惟自110年4月25日遭雇主
    依勞動基準法第11條第1項第2款之事由資遣，目前並無收入
    ，且現年52歲，甚難找工作，還需扶養年邁母親，並無消債
    條例第133條、第134條規定之不免責事由，應為免責裁定。
四、經查：
　㈠關於消債條例第133條之不免責事由：　
  ⒈按法院裁定開始清算程序後，債務人有薪資、執行業務所得
    或其他固定收入，扣除自己及依法應受其扶養者所必要生活
    費用之數額後仍有餘額，而普通債權人之分配總額低於債務
    人聲請清算前2年間，可處分所得扣除自己及依法應受其扶
    養者所必要生活費用之數額者，法院應為不免責之裁定，消
    債條例第133條定有明文。是本院依消債條例第133條前段為
    本件不免責裁定之審查時，自應以本院裁定開始清算時起至
    裁定免責前之期間，綜合考量各項情況以認定債務人有無薪
    資、執行業務所得或其他固定收入，及有無濫用清算程序之
    情節，而為認定債務人有無固定收入，如現有收入，並於扣
    除自己及依法應受其扶養者所必要生活費用之數額後仍有餘
    額，且普通債權人之分配總額低於債務人聲請清算前2年間
    ，可處分所得扣除自己及依法應受其扶養者之必要生活費用
    之餘額，以判斷其有無消債條例第133條之適用。
  ⒉債務人陳稱於法院裁定開始清算程序後，每月薪資30,000元
    ，並有薪資證明附卷可憑，堪認債務人自本院裁定開始清算
    程序後，仍有每月薪資30,000元之固定收入。又債務人之必
    要支出為其個人必要生活費用及其受扶養人即其母周曾○貴
    之扶養費，依消債條例第64條之2第1項規定：「債務人必要
    生活費用，以最近一年衛生福利部或直轄市政府所公告當地
    區每人每月最低生活費一點二倍定之」及衛生福利部公告之
    108、109、110年度臺灣省每人每月最低生活費12,388元、1
    3,288元計算，聲請人及受扶養人周曾○貴之每月必要生活費
    用各應為14,866元（計算式：12,388元×1.2＝14,866元，元
    以下四捨五入，以下同）、15,946元（計算式：13,288元×1
    .2＝15,946元），依受扶養人領有身障補助3,600元及扶養義
    務人共3人核算後，債務人每月應支出之扶養費各為3,755元
    【計算式：（14,866元－3,600元）÷3＝3,755元】4,115元【
    計算式：（15,946元－3,600元）÷3＝4,115元】，故聲請人每
    月必要支出各為18,621元（計算式：個人必要生活費用14,8
    66元＋扶養費3,755元＝18,621元）、20,061元（計算式：個
    人必要生活費用15,946元＋扶養費4,115元＝20,061元）。從
    而，債務人於法院裁定開始清算程序後，有每月30,000元薪
    資之固定收入，且該固定收入扣除自己及受其扶養者所必要
    生活費用之數額（每月18,621元或20,061元）以後，仍有餘
    額。　　
  ⒊債務人自陳其聲請清算前2年之可處分所得總計528,000元，
    其必要支出包括自己及受扶養人周曾○貴之必要生活費用總
    計446,904元（見108年度消債清字第24號卷宗第19頁），而
    本件普通債權人之分配總額為11,498元，顯然低於債務人聲
    請清算前2年間，可處分所得（528,000元）扣除必要生活費
    用（446,904元）之數額，符合消債條例第133條前段規定之
    不免責事由。
  ㈡關於消債條例第134條各款所定不免責事由：消債條例關於清
    算程序係以免責主義為原則，不免責為例外，債權人並未舉
    證證明債務人合於消債條例第134條各款不免責規定之要件
    事實，且依卷內現有事證，亦未見債務人有消債條例第134
    條所列各款之不免責事由，堪認債務人並無消債條例第134 
    條各款所定之不免責事由。
五、綜上所述，債務人業經本院為清算程序終結之裁定，雖無消
    債條例第134條各款所列之不免責事由，然因符合同條例第1
    33條所定不免責之情形，且未經普通債權人全體同意免責，
    本院應不免責之裁定，爰諭知如主文所示。至法院為不免責
    之裁定確定後，債務人繼續清償債務達消債條例第133條規
    定之數額，且各普通債權人受償額均達其應受分配額，或各
    普通債權人受償額均達其債權額之20%以上者，債務人可依
    消債條例第141條或142條規定，再行聲請法院裁定免責，附
    此敘明。
中　　華　　民　　國　　110 　年　　5 　　月　　27　　日
                  民事庭法　官　陳湘琳
以上正本係照原本作成。
如對本裁定抗告須於裁定送達後10日內向本院提出抗告狀，並繳
納抗告費新臺幣1,000元。
中　　華　　民　　國　　110 　年　　5 　　月　　27　　日
                        書記官　林亭如